【裁判字號】    91,交聲,339
【裁判日期】    920121
【裁判案由】    違反道路交通管理處罰條例聲明異議
【裁判全文】
臺灣桃園地方法院刑事交通事件裁定                九十一年度交聲字第三三九號
    原處分機關  交通部公路局新竹區監理所
    異  議  人  甲○○○股
                份有限公司  設桃園縣桃園市○○街五三五號一樓
    法定代理人  李堡健
    代  理  人  詹金國  男  二.
右受處分人因違反道路交通管理處罰條例案件，對於交通部公路局新竹區監理所桃園
監理站民國九十一年七月十六日桃監裁五字第裁五二－Ｃ00000000號裁決書
所為之處分（原舉發通知單案號：台北縣警察局北縣警交字第Ｃ00000000號
），聲明異議，本院裁定如左：
    主  文
原處分撤銷。
甲○○○股份有限公司不罰。
    理  由
一、聲明異議意旨略以：異議人之自小貨車於民國九十一年五月七日下午約三時，由
    詹金國即異議人於本案之代理人駕駛，停放於台北縣土城市○○○路六號前，因
    為在消防栓之前違規停放而遭到拖吊，經繳交罰款及拖吊保管費共新臺幣二千一
    百元後，始領回車輛，惟詹金國回到違規現場發現，該處未繪製禁止停車之紅線
    標示，且消防栓位置位於停放機車之後方，根本無法查覺有消防栓，再消防栓告
    示牌又遭路樹遮掩，依正常角度不易查覺，詹金國為外地人，不清楚該處設有消
    防栓，並非有意違反交通規則，自覺受到陷害，請求撤銷原處分，返還已繳交之
    罰鍰及拖吊保管費用等語，並提出違規當時為警拍攝之現場相片二幀以為證據。
二、按汽車駕駛人停車時，在消防栓之前停車者，處新臺幣六百元以上一千二百元以
    下之罰鍰；此種違規情形，如汽車駕駛人不在車內時，得由交通勤務警察或依法
    令執行交通稽查任務人員移置適當場所，或得於舉發其違規後，使用民間拖吊車
    拖離之，並收取移置費。道路交通管理處罰條例第五十六條第一項第三款後段、
    第二項後段分別定有明文。另按汽車於禁止臨時停車處所；彎道、陡坡、狹路或
    道路修理路段；機場、車站、碼頭、學校、娛樂、展覽、競技、市場或其他公共
    場所出、入口及消防栓之前；設有禁止停車標誌、標線之處所；顯有妨害他車通
    行之處所等；以及併排之情形，均不得停車。道路交通安全規則第一百十二條第
    一項第一款至第四款，第九款、第十款分別定有明文。是禁止停車之處所，並非
    僅有設有禁止停車標誌、標線之處所而已，尚包括雖未設有前述標誌、標線之道
    路，惟依其性質或因特殊功能目的之考量等，而禁止停車之路段，此觀諸前述規
    定自明。亦即禁止停車之標誌、標線，僅係道路主管機關針對不宜停車之特定路
    段，所預設之一般性處分，以供使用道路者，有明確之遵循標準及規範，非謂未
    設有禁止停車之標誌、標線道路，即得漫無限制之停車，即便僅係臨時停車者，
    亦不得有妨害道路特殊使用目的之虞，此尚可自道路交通安全規則第一百十一條
    第一項第二款，汽車於交岔路口、公共汽車招呼站一０公尺以內、消防栓、消防
    車出入口五公尺以內不得臨時停車之規定，更足證之。是汽車於消防栓「之前」
    不僅不得停車，且於該「出入口五公尺以內」尚不得臨時停車，立法目的當係為
    確保於火災發生時，消防栓等此類救災設備能在無障礙之下被迅速利用，是該處
    所及附近禁止停車，當為一明理之人所得預見。又按依據現行仍有效之「臺灣省
    救火栓設置標準」，對於設置防火栓之處所，並無強制應另設置禁止停車之標誌
    、標線之規定。查異議人關於違規處所設置消防栓，惟未繪製紅線，即禁止停車
    之標線之抗辯，依前述規定及說明，即無理由。惟本院所應審酌者，係異議人（
    駕駛人）違規停車於該處所時，是否並無任何故意或過失。
三、次按人民違反法律上之義務而應受行政罰之行為，法律無特別規定時，雖以出於
    故意為必要，仍須以過失為其責任條件。但應受行政罰之行為，僅須違反禁止規
    定或作為義務，而不以發生損害或危險為其要件者，推定為有過失，於行為人不
    能舉證證明自己無過失時，即應受處罰。民國八十年三月八日公布之司法院大法
    官議決釋字第二七五號解釋文著有明文示。本號解釋明顯變更長久以來支配行政
    法院，認為行政罰不以故意或過失為責任條件之見解，亦即認為受行政罰之行為
    ，仍須行為人具備責任條件，有故意或過失始得成立，大法官因而宣告行政法院
    六十二年度判字第三○號及同年度判字第三五○號等相關判例與憲法保障人民權
    利之本旨牴觸，應不再援用。惟大法官「為維護行政目的之實現，兼顧人民權利
    之保障」（參見該號解釋之解釋理由書），於傳統故意、過失之責任條件之外，
    另創設「推定過失」之責任條件類型，所謂推定過失者，主要係適用於，當法律
    明文規定有行為人之義務，且對於行為人違反此義務之處罰，不以發生損害或危
    險為要件時，祇要行為人一經違反該項義務，即被推定至少具有過失，此時除非
    行為人可以舉證證明其無過失，否則國家即得對該行為人處以行政罰。道路交通
    管理處罰條例多數處以行政罰之規定，包括前述違反禁止停車或禁止臨時停車之
    規定及處罰，均亦適用於此種「推定過失」之類型，當為自明之理。
四、再按法院受理交通事件，準用刑事訴訟法之規定；其處理辦法，由司法院會同行
    政院定之。道路交通管理處罰條例第八十九條定有明文。又按聲明異議案件之處
    理，除準用刑事訴訟法有關規定外，依道路交通案件處理辦法之規定處理之。司
    法院行政院八十四年四月三十日會同修正發布之道路交通案件處理辦法第四條第
    一項定有明文。此乃因為對於交通違規的裁決處分雖為行政處分性質，惟考量受
    處分人所受正當法律程序之憲法保障，以及遷就過去（民國八十九年七月一日以
    前）行政訴訟之制度，立法機關基於此類行政處分所受影響之權益性質、事件發
    生之頻率及其終局裁判之急迫性，以及受理爭訟案件機關之負荷能力等因素之考
    量，進而兼顧案件之特性及既有訴訟制度之功能而為設計（參見司法院大法官議
    決釋字第四一八號解釋理由書）。立法者顯有將此類交通違規事件，視為輕度之
    犯罪行為，而僅處以行政罰之效果，是最高法院七十六年台上字第四九八六號判
    例所稱：「認定犯罪事實所憑之證據，雖不以直接證據為限，間接證據亦包括在
    內，然而無論直接證據或間接證據，其為訴訟上之證明，須於通常一般之人均不
    致有所懷疑，而得確信其為真實之程度者，始得據為有罪之認定，倘其證明尚未
    達到此一程度，而有合理之懷疑存在而無從使事實審法院得有罪之確信時，即應
    由法院為諭知被告無罪之判決」之刑事訴訟法上基本原則，即所謂「罪疑唯輕」
    原則或「有疑唯利被告」原則（對被告有罪之事實如有任何之「合理懷疑」，即
    應採取有利被告之解釋，或為被告無罪之判決），於法院審理行為人違反道路交
    通管理處罰條例案件時，自有其適用，亦即法院審理行為人違反道路交通管理處
    罰條例案件，踐行調查證據發見真實之程序，對於原處分機關所據以認定行為人
    違規之事實及證據，如仍存有合理之懷疑，無法達於確信受處分人有違反道路交
    通管理處罰條例之事實時，即應依前述「罪疑唯輕」之證據法則，就有疑問之部
    分，作對受處分人有利之解釋及認定（此尚可參見大法官釋字第五一一號解釋之
    意旨）。惟須強調者，此類異議係就違反道路交通管理處罰條例所受之行政處分
    而發，其仍應為行政訴訟性質，前述立法及大法官議決之解釋，係遷就過去行政
    訴訟制度之便宜措施，於八十九年七月一日以後，此類對於行政處分不服之事件
    宜劃歸於行政訴訟制度，依一般訴願及行政訴訟之途逕解決，方為妥適之道，附
    此敘明。
五、經查本院訊據異議人之代理人，即本案實際駕駛人詹金國辯稱（略以）：消防栓
    設置於人行道裏面（內側），而且當時被違規停放之機車擋住，警察對於違規停
    放之機車不為拖吊，導致擋住消防栓，而立於人行道外側之消防栓標示又被樹枝
    擋住，從其行車之方向駛來，根本看不到有消防栓及消防栓標示，其又係外地人
    ，又因為該處未繪製禁止停車之紅線，不知道該處有消防栓，才會將車停放該處
    等語。查本院另傳喚證人即當時製單舉發之台北縣警察局土城分局員警陳明輝，
    於本院結證稱（略以）：（異議人代理人）停車地點未劃紅線，當時確實有機車
    擋住消防栓，惟人行道外側有標示牌，雖被樹葉擋住，還是看得見，並認為異議
    人雖非故意，但仍有過失而未看見立於外側之標示牌等語。另傳喚原處分機關即
    桃園監理站股長李騰忠，於本院證稱：設置消防栓之處所，並無規定要劃紅線，
    並認為異議人應該看得見消防栓及標示牌等語。此外，本院依職權調查並勘驗當
    時為警拍攝之相片二張，依相片顯示，消防栓位於人行道內側，當時消防栓確為
    一排違規停放之機車所阻擋，自人行道外側經過，如非刻意觀察，客觀上無法發
    現該具消防栓；再者，立於人行道外側之消防栓告示牌確實為其旁路樹之樹葉遮
    掩大半，如未仔細觀察，客觀上亦不易查覺有該告示牌。本院尚勘驗證人陳明輝
    所提出，於不同時間及角度所拍攝之另張該告示牌相片一幀，顯示告示牌不論正
    面或反面均為路樹之樹葉遮掩，足認駕駛人如非仔細觀察，實無從查覺該告示牌
    上所繪消防栓標誌，已堪確定。另證人陳明輝亦證稱，根據其經驗，該處違規停
    車之告發單較他處為多等語（本院九十一年九月二十七日訊問筆錄），足證該處
    消防栓常為機車所阻擋，而消防栓告示牌又為路樹樹葉遮掩，造成警示功功能不
    彰，致人民誤觸行政罰之情事時有發生。本案異議人之代理人始終強調其非有意
    違規停車，基於前述「罪疑唯輕」原則之「準用」，應為異議人有利之推定。是
    前述證人等（證人李騰忠實為異議相對人之代理人身份）所言，異議人至少有過
    失等語，為本院所不採。本院以為，本案駕駛人違反禁止停車之客觀行為固為事
    實，惟其主觀上並無故意或過失，欠缺責任條件，依前述大法官釋字第二七五號
    解釋之意旨，自不該當本案處罰之構成要件，本案導致異議人受罰之原因，毋寧
    謂係主管機關之誤失所造成，不論是應負責舉發因違規停放機車而阻擋消防栓之
    警察機關；或未定期修檢路樹，或應檢討設置消防栓告示牌位置是否妥當之台北
    縣政府（或所屬土城市公所），均難辭其咎，有關機關應儘速檢討該處消防栓及
    相關設施設置之妥當性，不應放任「誘使人民誤觸法網」之缺失繼續存在，附此
    敘明。
六、綜上所述，原處分機關所認定受處分人有前開違反道路交通管理處罰條例之違規
    事實，本院依前述調查所得之各項證據，並準用「罪疑唯輕」原則，採異議人之
    異議理由，認定異議人並無故意及過失，其欠缺責任要件，自屬不罰。異議人之
    異議為有理由，自應由本院將原處分撤銷，改諭知本件受處分人不罰，始符依法
    行政原則。此外，本案既為不罰，異議人所繳交予行政機關之拖吊及保管費用等
    ，即失其法律上之原因，屬公法上之不當得利，行政機關應一併返還異議人，附
    此敘明。
七、爰依道路交通管理處罰條例第八十七條第二項、道路交通案件處理辦法第二十條
    前段條，裁定如主文。
中      華      民      國    九十二    年    一    月    二十一      日
                                臺灣桃園地方法院交通法庭
                                    法  官  錢  建  榮
右正本證明與原本無異。
如不服本裁定，應於裁定送達後五日內向本院提出抗告狀。
                                    書記官  劉  寶  霞
中        華        民        國    九十二    年   一   月    二十七    日


司法院資訊處製作；財團法人民間司法改革基金會備份。
